【裁判字號】    98,聲判,192
【裁判日期】    981222
【裁判案由】    聲請交付審判
【裁判全文】
臺灣臺北地方法院刑事裁定             98年度聲判字第192號
聲  請  人  今一萬寧窗股份有限公司
代  表  人  丙○○
代  理  人  曾國龍律師
被      告  甲○○
            乙○○
上列聲請人因告訴被告毀損債權案件，不服臺灣高等法院檢察署
檢察長97年度上聲議字第1280號駁回再議之處分（原不起訴處分
案號：臺灣臺北地方法院檢察署98年度偵字第12810號），聲請
交付審判，本院裁定如下：
    主  文
聲請駁回。
    理  由
一、聲請意旨略以：
(一)、原不起訴處分係以被告2人為中國力霸股份有限公司（下稱
    力霸公司）之代表人及會計人員，係自然人，而力霸公司為
    法人，分屬不同之權利主體，因為被告2人既非執行程序之
    債務人，自與毀損債權罪之要件不符為其主要論據。果若上
    開立論正確者，則嗣後所有有關法人為債務人之執行程序中
    ，任何法人之代表人或其他公司人員，甚或與執行程序有關
    之利害關係人，對於法人之財產均可恣意為毀壞、處分或隱
    匿，使債權人之債權無從求償，而毋庸負擔任何毀損債權之
    刑責，如此僵化之解釋結論，顯非刑法第356條規範之原意
    ，亦直接導致最高法院53年度第5次民、刑庭總會會議決議
    成為具文。
(二)、原處分另以證人力霸公司門窗部主管張雲暉之證述，認定聲
    請人還未結案，應未構成請款要件為不起訴處分之理由，惟
    聲請人之確定執行名義，已有臺灣臺北地方法院（下稱本院
    ）96年度票字第74173號裁定，並於97年2月29日確定，上開
    債權確定已不容爭辯，原偵辦檢察官仍執證人之證述，遽認
    聲請人尚未結案，應未構成請款要件，其認事顯與上開民事
    確定裁判相歧異，亦有明顯未洽之處。
(三)、又被告2人既為力霸公司之代表人及會計人員，而債務人力
    霸公司之所有行為皆由其等代為行使，則其等依法負不得任
    意毀壞、處分或隱匿力霸公司財產，致使力霸公司債權人債
    權求償無門之義務，而此等義務亦屬法律上債務之一，是其
    等亦身處債權人之相對債務人之地位，其等違法毀壞、處分
    或隱匿力霸公司財產，致債權人即聲請人求償受有阻礙者，
    自亦有刑法第356條毀損債權罪之適用。原處分忽視力霸公
    司既為強制執行法上之債務人，依法即負有不得任意毀損債
    權人債權之法律上責任，駁回本件再議之聲請，聲請人實難
    甘服，爰依法提起本件交付審判之聲請等語。
二、按告訴人不服上級法院檢察署檢察長或檢察總長認再議無理
    由而駁回之處分者，得於接受處分書後10日內委任律師提出
    理由狀，向該管第一審法院聲請交付審判；又法院認為交付
    審判之聲請不合法或無理由者，應駁回之，刑事訴訟法第25
    8條之1、第258條之3第2項前段分別定有明文。
三、本件聲請人即告訴人今一萬寧窗股份有限公司以被告甲○○
    、乙○○共同涉犯毀損債權罪嫌，向臺灣臺北地方法院檢察
    署（下稱臺北地檢署）檢察官提出告訴，嗣經該署檢察官偵
    查終結，因認被告2人犯罪嫌疑不足，於民國98年7月7日以
    98年度偵字第12810號為不起訴處分；聲請人不服，聲請再
    議，經臺灣高等法院檢察署（下稱高檢署）檢察長以再議為
    無理由，而於同年9月3日以98年度上聲議字第5438號處分書
    駁回再議，聲請人於同年9月10日收受該駁回再議之處分書
    ，此業經本院依職權調閱上開偵查卷宗全卷核閱無誤，揆諸
    前開法文說明，聲請人至遲應於98年9月21日（聲請交付審
    判期間因該期間末日即98年9月20日係星期日，應順延以次
    日星期一即同年9月21日屆滿）聲請交付審判。查聲請人於
    98年9月21日委任律師具狀向本院提出本件交付審判之聲請
    ，有聲請狀首頁之本院收狀戳記印文1枚可按，是聲請人之
    聲請程序自屬合法，合先敘明。
四、經查：
(一)、本件聲請人以被告甲○○、乙○○共同涉犯刑法第356條之
    損害債權罪，向臺北地檢署提出告訴，其告訴意旨略以：被
    告甲○○、乙○○分別係力霸公司之代表人及財務主管，均
    明知聲請人對力霸公司享有貨款債權，且聲請人就力霸公司
    所簽發並交付聲請人共計新臺幣（下同）332萬7,154元之到
    期未依約付款之2紙本票，業於96年10月30日，向本院聲請
    本票裁定，嗣經本院簡易庭於同年11月30日以96年度票字第
    74173號民事裁定准予強制執行，詎被告2人共同基於意圖損
    害告訴人前開債權之犯意聯絡，被告甲○○竟於將受強制執
    行之際，自97年3月間起，將力霸公司營運所得之鉅額營收
    ，假借信託名義，匯入第三人張麗玉所開立國泰世華商業銀
    行忠孝分行帳號000-00-000000-0號帳戶內，復由被告乙○
    ○定期將上開帳戶內所有款項提領一空，致告訴人持前揭執
    行名義聲請強制執行時，僅獲分配約1﹪之數額，其餘債權
    均未能受償，受有債權無法清償之損害，因認被告2人共同
    涉有刑法毀損債權罪嫌。
(二)、前開不起訴處分及駁回再議處分之要旨略以：
  1.按犯罪事實應依證據認定之，無證據不得認定犯罪事實，刑
    事訴訟法第154條第2項定有明文。次按刑法第356條之毀損
    債權罪，以債務人於將受強制執行之際，意圖損害債權人之
    債權，而毀壞、處分或隱匿其財產為構成要件，其犯罪主體
    需為將受強制執行之債務人，而所謂債務人，需依強制執行
    名義負有債務之人，換言之，依強制執行法取得執行名義之
    債權人之相對債務人，始足當之，至所謂將受強制執行之際
    ，則指所負債務業經受有確定之終局判決，或受有假執行宣
    示之判決，以及已經開始執行尚未終結前之期間而言，此觀
    最高法院58年度台上字第1812號判決意旨自明。
  2.本件債權人即聲請人取得執行名義，其債務人為力霸公司乙
    節，有本院96年度票字第74173號民事裁定在卷可憑。雖被
    告2人各為力霸公司之代表人及會計人員，然法人於法令限
    制內具有權利能力，為民法第25條所規定，其負責人與法人
    分屬不同之權利能力個體，故被告2人雖各為力霸公司之代
    表人及會計人員，但非聲請人之債務人，縱被告2人於力霸
    公司將受強制執行之際，有毀壞、處分或隱匿力霸公司財產
    之行為，但被告2人既非刑法第356條所指之債務人，且該條
    又無「法人犯罪，處罰其負責人」之規定，則其所為，尚不
    合該條罪之要件，要難僅憑聲請人片面指訴，遽令被告2人
    擔負刑法毀損債權罪責。此外，復查無其他積極證據，足資
    認定被告2人有何毀損債權犯行，應認被告犯罪嫌疑不足。
(三)、聲請人雖以前詞聲請交付審判，惟經本院審酌本案全部證據
    資料後認為：
  1.按我國刑事訴訟法第258條之1「聲請法院交付審判制度」，
    係參考德國刑事訴訟法第172條第2項之規定及日本刑事訴訟
    法第262條準起訴之規定所增訂，使告訴人於不服上級檢察
    署之駁回處分者，得向法院聲請交付審判。此制度設計目的
    係對於檢察官起訴裁量之制衡，除貫徹檢察機關內部檢察一
    體原則所含有之內部監督機制外，亦宜有檢察機關以外之監
    督機制，由法院保有最終審查權而介入審查，以提供告訴人
    多一層救濟途徑，促使檢察官對於不起訴處分為最慎重之篩
    選，審慎運用其不起訴裁量權（刑事訴訟法第258條之1立法
    理由參照）。而檢察官依偵查所得之證據，足認被告有犯罪
    嫌疑，應提起公訴，刑事訴訟法第251條第1項定有明文。所
    謂「足夠之犯罪嫌疑」，係指依偵查所得的事物，被告之犯
    行「很可能獲致有罪判決」而言，此與起訴與否的判斷標準
    ，並不完全相當，應先敘明。
  2.又刑法第356條之毀損債權罪，其犯罪主體應以債務人為限
    ，該條所謂之「債務人」，係指須依強制執行名義負有債務
    之人，換言之，依強制執行法取得執行名義之債權人的相對
    債務人，始足當之。而債務人為法人時，又別無處罰其代表
    人之規定，是公司負責人，雖於該公司財產將受強制執行之
    際，意圖損害債權人之債權，而出售該公司之財產，亦不得
    以本罪相繩（最高法院90年度台非字第71號判決、臺灣高等
    法院暨所屬法院68年度法律座談會刑事類第25號提案之研究
    結果、司法院（69）廳刑一字第59號函、同院（76）廳刑一
    字第784號函可資參照）。
  3.本件被告甲○○、乙○○分別為力霸公司之董事長、百貨部
    之主計經理，其中被告乙○○因力霸公司將該公百貨部之營
    業讓與，業於97年5月31日離職等情，有力霸公司變更登記
    事項卡、力霸公司百貨部離職證明書在卷可按，固足認被告
    2人分別係力霸公司之代表人及受僱人。惟聲請人持有力霸
    公司所簽發票面金額各為116萬9,588元、215萬7,566元之本
    票2紙，因到期後經提示均未獲付款，而向本院聲請就上開
    本票准許強制執行，經本院簡易庭於96年11月30日以96年度
    票字第74173號裁定准許強制執行，並於97年2月29日確定，
    而依強制執行法第4條第1項第6款之執行名義等情，業據聲
    請人供陳明確，核與被告甲○○自承情節相符，並有上開本
    票影本2紙、上開民事裁定附卷足稽。又依卷附之本票及本
    院96年度票字第74173號民事裁定觀之，該本票債權之債務
    人係力霸公司，而非該公司之代表人甲○○或受僱人乙○○
    ，被告2人辯謂非該本票之債務人一節，洵屬可信。揆諸前
    開說明，被告甲○○、乙○○既非聲請人所執之本院96年度
    票字第74173號民事裁定所指之債務人，即與刑法第356條之
    法定構成要件有所不合，尚難以本罪相繩。
  4.聲請人雖謂以：被告2人既為力霸公司之代表人及會計人員
    ，而力霸公司之所有行為皆由其等代為行使，是其等亦身處
    聲請人之相對債務人之地位，其等違法毀壞、處分或隱匿力
    霸公司財產，致聲請人求償受有阻礙者，自亦有刑法第356
    條毀損債權罪之適用等語。惟被告2人並非該本票債權之債
    務人，要與刑法第356條所定「債務人」之法定構成要件不
    相當，業如前述。又被告甲○○固為力霸公司之董事長，依
    公司法之規定對外代表力霸公司，然法人與其代表人分屬不
    同之權利能力個體，上開本票債權之債務人既係力霸公司，
    尚難僅因其為該公司之代表人，遽認被告甲○○即應就上開
    本票債權負清償之責任，更遑論其受僱人乙○○，聲請人仍
    執以其等為該本票債權之相對債務人一節，顯於法未合，洵
    無足採。況刑法第356條之毀損債權罪，其犯罪主體既以債
    務人為限，該條亦無「法人犯罪，處罰其負責人」之規定，
    更遑論處罰其受僱人。是縱被告2人確有如交付審判聲請狀
    所指，於將受強制執行之際意圖損害聲請人之債權而處分其
    財產之行為，亦不得以刑法第356條之損害債權罪加以處罰
    ，此外，依全案卷證，復查無其他積極證據足資證明被告有
    聲請人所指犯行。是原不起訴處分書認定被告犯罪嫌疑尚有
    不足，並未有何違背經驗法則或論理法則之違誤。
  5.聲請人復以：原處分以證人力霸公司門窗部主管張雲暉之
    證述，認聲請人還未結案，應未構成請款要件而不起訴處分
    之理由，其認事顯與事實有違等語。惟觀諸原不起訴處分意
    旨，原偵查檢察官引用證人張雲暉之證詞，乃係佐證聲請人
    與力霸公司間之本票債權，該本票債權之債務人係力霸公司
    ，而非被告甲○○、乙○○，並非據此認定聲請人尚未取得
    該本票債權之執行名義，此觀諸該不起訴處分之理由欄業已
    說明聲請人取得本票債權執行名義之過程甚明。聲請人據此
    指摘原不起訴處分之認事違誤一節，容有誤會，亦無足採。
  6.至於最高法院53年度第5次民、刑庭總會決議內容重點，應
    係在解釋何謂「將受強制執行之際」，而非解釋何謂「債務
    人」，此觀該會提案案由：「查刑法第356條所受強制執行
    之際，是否係指得有強制執行名義，且強制執行程序未終結
    前之期間而言？設有某公司因欠工人工資，經地方機關調處
    ，將設備器具開列清單妥為保管，不得擅自處分，待清算後
    聲請法院拍賣，如有違反此項決議，擅自變賣，是否與該條
    之要件相當？案關適用法律疑義，提請公決」自明，是該決
    議內容並不適用於本件。聲請人認本件有上開決議內容意旨
    之適用一節，亦有誤解上開決議意旨之虞。
五、綜上所述，原不起訴處分書及駁回再議聲請之處分書認聲請
    人指訴被告甲○○、乙○○共同涉有毀損債權罪嫌，尚屬不
    能證明，因認被告等犯罪嫌疑不足，經核與卷內現存事證並
    無不合，是原檢察官及高檢署檢察長據此就被告等所涉毀損
    債權案件，分別予以不起訴處分及駁回再議之聲請，其認事
    用法亦無何違背經驗法則、論理法則或其他證據法則之情事
    ，且本件亦無不利被告並足以動搖原偵查檢察官事實認定及
    處分決定之事證未經檢察機關調查或斟酌，或不起訴處分書
    所載理由違背經驗法則、論理法則或其他證據法則等得據以
    交付審判之事由存在，聲請人即告訴人猶以上開情詞提起本
    件交付審判，指摘原不起訴處分及駁回再議聲請之理由不當
    ，為無理由，應予駁回。
六、依刑事訴訟法第258條之3第2項前段，裁定如主文。
中    華    民    國    98    年    12    月    22    日
                  刑事第十四庭  審判長法  官  吳冠霆
                                      法  官  陳琪媛
                                      法  官  李殷君
以上正本證明與原本無異。
本裁定不得抗告。
                                      書記官  殷玉芬
中    華    民    國    98    年    12    月    23    日

司法院資訊處製作；財團法人民間司法改革基金會備份。
